【裁判字號】    99,台非,190
【裁判日期】    990707
【裁判案由】    違反野生動物保育法
【裁判全文】
最高法院刑事判決              九十九年度台非字第一九０號
上  訴  人  最高法院檢察署檢察總長
被      告  甲○○○
上列上訴人因被告違反野生動物保育法單獨宣告沒收案件，對於
台灣台北地方法院中華民國九十九年二月二十四日第一審確定裁
定（九十九年度聲字第二七五號，聲請案號：台灣台北地方法院
檢察署九十九年度執聲字第二００號），認為違法，提起非常上
訴，本院判決如下：
    主  文
原裁定撤銷。
檢察官之聲請駁回。
    理  由
非常上訴理由稱：「按判決不適用法則或適用不當者，為違背法
令，刑事訴訟法第三百七十八條定有明文。而單獨宣告沒收之確
定裁定，與科刑判決有同等效力，如發見該裁定有違法情形，自
得提起非常上訴（司法院院字第二五０七號解釋參照）。而依據
野生動物保育法，是否屬保育類野生動物產製品而得予以沒收，
概依主管機關行政院農業委員會所指定、公告之野生動物名錄而
定。最高法院九十五年度台上字第二七三二號判決：『保育類之
野生動物，依野生動物保育法第四條第一項第一款、第二項之規
定，係指由野生動物保育諮詢委員會評估分類，經中央主管機關
指定公告並製作名錄之瀕臨絕種、珍貴稀有及其他應予保育之野
生動物而言。又同法第四十條第一項第二款之未經主管機關同意
，意圖販賣而陳列珍貴稀有野生動物產製品罪，其所保護之客體
，為珍貴稀有野生動物產製品，參酌同法第三十五條之規定，關
於野生動物之〈產製品〉不得擅自買賣、或意圖販賣而陳列、展
示之處罰，以經中央主管機關指定公告並製作之稀有野生動物之
〈產製品〉為限』，即明斯旨。經查，行政院農業委員會於民國
九十八年七月七日最新公告之『野生動物名錄』（詳該會農林務
字第0981700721號文），業已將製成本件扣案皮草外套之CHINCH
ILLA（栗鼠科）自保育類動物名單（適用野生動物保育法之人工
飼養、繁殖野生動物種類）上予以刪除，且原『野生動物名錄』
僅適用至九十八年七月六日為止。準此，自九十八年七月七日起
，製成本件扣案皮草之CHINCH ILLA 既非（行政院）農業委員會
所公告『野生動物名錄』，則該皮草外套已非野生動物保育法所
列得沒收之違禁物甚明，乃第一審裁定時未再向行政院農業委員
會詳查，即逕依檢察官之聲請而裁定將本件扣案皮草外套宣告沒
收，顯有裁定不適用法則之違誤。案經確定，且不利於被告，爰
依刑事訴訟法第四百四十一條、第四百四十三條提起非常上訴，
以資糾正。」等語。
本院按單獨宣告沒收之確定裁定，與科刑之確定判決有同等效力
，如發見該裁定有違法情形，自得提起非常上訴，有司法院院字
第二五０七號解釋可資參照。保育類之野生動物，依野生動物保
育法第四條第一項第一款、第二項之規定，係指由野生動物保育
諮詢委員會評估分類，經中央主管機關指定公告並製作名錄之瀕
臨絕種、珍貴稀有及其他應予保育之野生動物而言。又同法第四
十條第一項第二款之未經主管機關同意，意圖販賣而陳列珍貴稀
有野生動物產製品罪，其所保護之客體，為珍貴稀有野生動物產
製品，參酌同法第三十五條之規定，關於野生動物之「產製品」
不得擅自買賣、或意圖販賣而陳列、展示之處罰，以經中央主管
機關指定公告並製作之稀有野生動物之「產製品」為限。故保育
類野生動物之產製品是否得予以沒收，依野生動物保育法規定，
概依主管機關行政院農業委員會所指定、公告之野生動物名錄而
定。而行政院農業委員會於九十八年七月七日最新公告之「野生
動物名錄」，業已將製成本件扣案皮草外套之CHINCH ILLA （栗
鼠科）自保育類動物名單（適用野生動物保育法之人工飼養、繁
殖野生動物種類）上予以刪除，且原「野生動物名錄」僅適用至
九十八年七月六日為止，此有該會九十八年七月七日農林務字第
0981700721號公告可考。故自九十八年七月七日起，製成本件扣
案皮草之CHINCH ILLA 既未列入主管機關行政院農業委員會所公
告「野生動物名錄」之保育類動物名單內，則該皮草外套已非屬
野生動物保育法所規定得沒收之違禁物甚明。乃原審於九十九年
二月二十四日裁定時，疏未詳查，即逕依檢察官之聲請而裁定將
本件扣案皮草外套宣告沒收，顯有適用法則不當之違誤，其裁定
自屬違背法令。案經確定，且不利於被告，非常上訴意旨，執以
指摘，洵有理由，應由本院將原裁定撤銷，並駁回檢察官之聲請
，以資救濟。
據上論結，應依刑事訴訟法第四百四十七條第一項第一款，判決
如主文。
中    華    民    國  九十九  年    七    月    七    日
                      最高法院刑事第十三庭
                          審判長法官  賴  忠  星
                                法官  呂  丹  玉
                                法官  吳      燦
                                法官  蔡  名  曜
                                法官  葉  麗  霞
本件正本證明與原本無異
                                      書  記  官
中    華    民    國  九十九  年    七    月   十四   日
                                                      Q

司法院資訊處製作；財團法人民間司法改革基金會備份。
